【裁判字號】    97,易,3305
【裁判日期】    980410
【裁判案由】    背信
【裁判全文】
臺灣板橋地方法院刑事判決              97年度易字第3305號
公  訴  人  臺灣板橋地方法院檢察署檢察官
被      告  丙○○
                      4號
                    （現於臺灣臺北監獄臺北分監另案執行）
上列被告因背信案件，經檢察官提起公訴（九十七年度偵緝字第
一九六一號） ，本院判決如下：
    主  文
丙○○無罪。
    理  由
一、公訴意旨略以：被告丙○○自民國九十五年三月十三日起任
    職於聯運股份有限公司（下稱聯運公司），擔任業務員一職
    ，負責銷售該公司飲品，並將每日所收取之貨款繳回公司，
    係為他人處理事務之人；詎丙○○明知依公司之銷售規則，
    流動攤販賒帳及未到期票據，總金額應在新臺幣（下同）五
    千元內，竟意圖為第三人不法之利益及損害本人之利益，接
    續於附表所示之時間，利用運送貨物暨收取貨款之機會，將
    公司內貨物賒銷予輝昌工地檳榔攤之甲○○，金額合計達二
    十一萬一千零七十元，而為違背其任務之行為，致生損害於
    聯運公司等情，因認被告涉犯刑法第三百四十二條第一項之
    背信罪嫌。
二、按犯罪事實應依證據認定之，無證據不得認定犯罪事實，刑
    事訴訟法第一百五十四條第二項定有明文。又認定犯罪事實
    所憑之證據，雖不以直接證據為限，間接證據亦包括在內，
    然而無論直接或間接證據，其為訴訟上之證明，須於通常一
    般之人均不致有所懷疑，而得確信其為真實之程度者，始得
    據為有罪之認定，倘其證明尚未達到此一程度，而有合理之
    懷疑存在時，事實審法院在心證上無從為有罪之確信，自應
    為無罪之判決，最高法院七十六年度台上字第四九八六號判
    例意旨闡示甚明。再按認定犯罪事實應依證據，為刑事訴訟
    法所明定，故被告否認犯罪事實所持之辯解，縱屬不能成立
    ，仍非有積極證據足以證明其犯罪行為，不能遽為有罪之認
    定，最高法院亦著有三十年上字第一八三一號判例可循。另
    刑法第三百四十二條之背信罪，以有取得不法利益或損害本
    人利益之意圖為必要，若無此意圖，即屬缺乏意思要件，縱
    有違背任務之行為，並致生損害於本人之財產或其他利益，
    亦難律以本條之罪，最高法院三十年上字第一二一○號判例
    亦可為參照。
三、本件公訴人認被告涉有背信罪嫌，無非以上揭事實，業據告
    訴人聯運公司指訴明確；且被告亦坦認知悉告訴人公司賒銷
    貨品金額上限之規則，及如附表所示出貨確認單均為其開立
    且迄今尚未向甲○○收貨款等事實之供述；另證人甲○○亦
    證述被告確有開立如附表所示出貨確認單，且其迄今尚未支
    付貨款事實之證述；復有告訴人公司所提出之工作規則、被
    告簽名簿、如附表所示出貨確認單七紙、員工資料表、服務
    志願書及職務志願書等事證，為其論據。訊之被告丙○○固
    坦認確係告訴人公司業務員，並銷售如附表示交易之貨物予
    甲○○，而有超過告訴人公司所定賒銷金額上限，且此項上
    限亦為其所明知等事實，惟仍堅詞否認有背信犯行，辯稱超
    過五千元賒銷金額上限之部分，均已依規定事先向告訴人公
    司申請並獲核准提高賒銷額度云云。
四、經查：
  (一)被告丙○○自九十五年三月十三日起任職於告訴人聯運公司
    任業務員乙職，負責銷售該公司飲品，並將每日所收取之貨
    款繳回公司，係為他人處理事務之人；又依告訴人公司制定
    之銷售管理規則，銷售予流動攤販客戶之賒帳及未到期票據
    ，其總額限在五千元以內，為客戶基本信用額度，如因事實
    需要需提高信用額度時，需呈報營業部核准後方准下貨，並
    以核准之證明文件為依據，以利控制；另被告於附表所示之
    時間，將公司貨物賒銷予輝昌工地檳榔攤之甲○○，金額合
    計達二十一萬一千零七十元，且迄今尚未收回該等貨款。上
    揭事實，為被告所坦承不諱，核與告訴人之指訴相符，復有
    被告任職於告訴人公司之員工資料表、服務志願書及職務志
    願書，與告訴人公司之銷售管理規則節本及經被告簽名表示
    確認知悉上開銷售管理規則之簽名簿乙份在卷可稽。是以被
    告賒銷貨物予甲○○，且其金額超過告訴人公司所規定五千
    元基本信用額度之事實，足堪認定。
  (二)又被告雖堅稱其賒銷貨物予甲○○雖有超過告訴人公司所規
    定五千元基本信用額度，然伊事先已向告訴人申請提高信用
    額度並獲核准，方為是項超過基本信用額度之貨物賒銷予甲
    ○○云云。然依告訴人公司之銷售管理規則，提高信用額度
    時，需呈報營業部核准後方准下貨，並以核准之證明文件為
    依據，已如前述；惟被告不惟未能提出上開規則所定經核准
    提高信用額度之證明文件，以實其說，且告訴人公司與證人
    即被告所任職告訴人公司營業所主任乙○○亦均明確供陳被
    告並未就如附表所示交易申請提高賒銷信用額度一致（參九
    十八年三月十三日審判筆錄第四頁、九十八年三月二十七日
    審判筆錄第五頁），是以被告所稱業經核准提高賒銷金額云
    云，空言置辯實尚難憑信，從而被告於客觀上確有在違反告
    訴人公司規定之情形下，逾越基本信用額度而賒銷貨物予吳
    東儒之事實，亦足認定。則本件被告是否成立刑法第三百四
    十二條背信罪之關鍵，當在於有無充份之證據足以證明被告
    上開行為時於主觀上具為自己或第三人取得不法利益或損害
    本人利益之意圖，而可排除其基於其他目的為本件行為之可
    能性。
  (三)按買受人對於出賣人，有交付約定價金之義務，民法第三百
    六十七條定有明文，此即出賣人對於買受人之價金交付請求
    權。查本件告訴人公司銷售貨物之方式，係由業務員於每日
    早上先行領出相當數量、種類之貨物後，以車輛任意載至各
    商家求售，於商家欲為購買時，即由業務員當場下貨交付予
    商家，如為現金交易，則同時填寫白色出貨確認單由商家簽
    名確認，再向商家當場收取款項，於當日下班時將所餘貨物
    、出貨確認單及收取之現金貨款交還告訴人公司，由告訴人
    公司負責人員清點收回現金與交回存貨是否相符；如為暫不
    收取貨款之信用交易（即賒銷），則業務員於下貨交付後同
    時寫一式兩聯之出貨確認單由商家簽名確認，其中白色聯交
    由購買之商家收執，紅色聯則於當日下班時由業務員連同所
    餘貨物交還告訴人公司，由告訴人公司負責人員清點賒銷金
    額與交回存貨是否相符，並以紅色聯作為向賒購之商家請求
    給付貨款之依據，此經被告及證人乙○○供陳一致在卷（參
    九十八年三月十三日審判筆錄第七頁）。是以告訴人公司之
    業務員依上開方式出售貨物後，或使告訴人公司取得買賣價
    金，或使告訴人公司取得對於承買商家之價金交付請求權。
    而被告賒銷如附表所示之貨物予甲○○後，雖使告訴人公司
    喪失該等貨物所有權，又未實際收取價金，並有逾越告訴人
    公司所定基本信用額度之情形，然實質上仍使告訴人公司取
    得基於出賣人地位對於買受人之價金交付請求權，甲○○亦
    因而承擔價金交付義務，於買賣關係上難認對告訴人公司之
    法律權利上有何損害或使甲○○獲致不法利益之情形。且被
    告既已依規定由甲○○簽具出貨確認單並繳回告訴人公司，
    亦使告訴人取得對甲○○行使價金交付請求權之確實憑據，
    在別無其他事證佐據之情形下，尚難僅以其賒銷金額逾越告
    訴人公司內部所定之信用額度之單純情況，遽認被告有為自
    己或他人不法利益或損害本人意圖之主觀犯意。又業務員超
    過規定信用額度對於客戶賒銷，固屬違背僱傭契約之行為，
    ，然此不過為其應負之民事責任，如告訴人公司因此無法順
    利收回對客戶之貨款，即可本於僱傭契約之債務不履行或不
    完全給付所生之損害賠償請求權，對於業務員請求損害賠償
    ，茍非有其他具體事實及證據，尚不能僅以其單純違背僱傭
    契約或工作規則即逕認有為自己或他人不法利益或損害本人
    意圖之主觀犯意。另告訴人公司之銷售管理規則第五章「呆
    帳管理辦法」，亦明定客戶在信用額度內之倒帳，業務員免
    負賠償責任，而超過信用額度之倒帳，則全數由主管及業務
    員按一定比例分擔賠償。則由告訴人公司亦定有超過信用額
    度之倒帳應由業務員及主管負擔之相關規則，益足見被告超
    額賒銷予甲○○，其就價金之支付風險自身亦承擔可能之相
    當責任，而與額度內賒銷之倒帳可置身事外之情形顯然有別
    ，則是否能單純以被告超額賒銷之事實，遽認其有為自己或
    他人不法利益或損害本人意圖之主觀犯意，尤非無疑。再者
    在本件七筆交易之前，被告即有多次賒銷予甲○○之情形，
    甲○○亦有陸陸續續支付價款，而被告就本件七筆交易之價
    款亦多次向甲○○催討，此經證人甲○○證述在卷（參九十
    八年三月十三日審判筆錄第十二頁、第十三頁）；稽之如附
    表編號一所示於九十六年一月十八日銷貨之交易，其賒銷金
    額事實上應為二萬一千二百十元，而非僅為四千二百三十元
    ，然因甲○○嗣已於九十六年一月三十一日支付其中一萬六
    千九百八十元之貨款，故該筆交易僅餘四千二百三十元之價
    金未付，此有該筆交易之出貨簽認單及其上記載之收款紀錄
    存卷可稽（參九十七年度偵緝字第一九六一號偵查卷第三九
    頁），此亦與證人甲○○上開證述亦為吻合，而足認被告對
    甲○○之賒銷交易確有為實際催討並部分收回之情形，則在
    別無具體事證之狀況下，僅據被告超額賒銷之事實，尚難憑
    認其進行本件賒銷交易之時，於主觀上確有為自己或他人不
    法利益或損害本人意圖之犯意。
  (四)綜上所述，本件被告於客觀上固確有在違反告訴人公司規定
    之情形下，逾越基本信用額度而賒銷貨物予甲○○之事實；
    然依現存事證，尚難認被告於主觀上具有為自己或他人不法
    所有或損害告訴人之意圖，於刑法背信罪之構成要件容有未
    合；而本件依調查所得證據，其證明程度仍未達於可排除合
    理之懷疑而形成被告有罪之法律上確信之程度，亦即尚不能
    排除被告係單純係因工作態度疏懈或圖為單純增加告訴人公
    司營業額而超額賒銷予甲○○之可能性，此外復無其他積極
    證據可認被告有何犯行，本件應屬民事糾葛，宜循民事紛爭
    解決機制處理。循據前開之說明，並基於「罪證有疑，利於
    被告」之刑事訴訟原則，本院認被告經起訴之背信犯罪尚屬
    不能證明，依法應為其無罪之諭知。
據上論斷，應依刑事訴訟法第三百零一條第一項，判決如主文。
本件經檢察官陳伯均到庭執行職務。
中    華    民    國    98    年    4     月    10    日
                  刑事第九庭  審判長法  官  林海祥
                                    法  官  許炎灶
                                    法  官  楊博欽
以上正本證明與原本無異
如不服本判決應於送達後十日內向本院提出上訴狀
                                    書記官  呂妍旻
中    華    民    國    98    年    4     月    13    日
附表：
 ┌──────┬──────┐
 │銷貨時間    │賒銷金額    │
 ├──────┼──────┤
 │96年1月18 日│4,230元     │
 ├──────┼──────┤
 │96年1月20日 │21,650元    │
 ├──────┼──────┤
 │96年1月26日 │35,000元    │
 ├──────┼──────┤
 │96年1月30日 │22,040元    │
 ├──────┼──────┤
 │96年2月1日  │87,500元    │
 ├──────┼──────┤
 │96年2月16日 │37,150元    │
 ├──────┼──────┤
 │96年2月24日 │3,500元     │
 └──────┴──────┘


司法院資訊處製作；財團法人民間司法改革基金會備份。
